【裁判字號】    98,上易,904
【裁判日期】    990106
【裁判案由】    清償借款
【裁判全文】
臺灣高等法院民事判決                 98年度上易字第904號
上  訴  人  戊○○
訴訟代理人  丁○○
複  代理人  時  傑律師
被  上訴人  己○（臺灣）商業銀行股份有限公司（即美商己○
            銀行股份有限公司之承受訴訟人）
法定代理人  甲○○
訴訟代理人  乙○○
            丙○○
上列當事人間清償借款事件，上訴人對於中華民國98年7月27日
臺灣臺北地方法院98年度訴字第324號第一審判決提起上訴，本
院於98年12月23日言詞辯論終結，判決如下：
    主      文
原判決除確定部分外廢棄。
前開廢棄部分，被上訴人在第一審之訴駁回。
第一（除確定部分外）、二審訴訟費用由被上訴人負擔。
    事實及理由
一、按法人因合併而消滅者，訴訟程序在因合併而設立或合併後
    存續之法人承受其訴訟以前當然停止，民事訴訟法第169條
    第1項定有明文。又企業併購法第4條第6款規定，該法所稱
    之分割係指公司依本法或其他法律規定將其得獨立營運之一
    部或全部之營業讓與既存或新設之他公司，作為既存公司或
    新設公司發行新股予該公司或該公司股東對價之行為。因此
    公司依同法將其得獨立營運之一部分營業行為讓與既存公司
    ，在訴訟上應類推適用民事訴訟法法人合併之規定，由受讓
    之既存公司承受訴訟（最高法院97年度台抗字第337號判決
    意旨參照）。查原審原告美商己○銀行股份有限公司將其臺
    北分行部分營業、資產及負債分割予己○（臺灣）商業銀行
    股份有限公司，有行政院金融監督管理委員會民國（下同）
    98年7月17日金管銀外字第09800316561號函可稽（見本院卷
    第24頁），則依前開意旨，並由己○（臺灣）商業銀行股份
    有限公司具狀聲明承受訴訟（見本院卷第23頁），核無不合
    ，應予准許。
二、被上訴人主張：庚○○與其女即上訴人於88年9月13日分別
    向被上訴人申領威士信用卡正卡（卡號：0000000000000000
    ）及附卡（卡號：0000000000000000），原審共同被告丁○
    ○亦為前開正卡所申請之附卡持有人，均依信用卡約定條款
    （下稱系爭信用卡約定條款）持卡消費及清償。嗣庚○○自
    96年12月5日起即未如期繳款，計積欠丁○○持有之附卡債
    務新台幣（以下同）59萬9,226元及上訴人持有之附卡債務
    10萬3,505元，暨算至97年5月5日所生之利息及逾期滯納金8
    萬9,676元，依系爭信用卡約定條款第22條約定，所欠79萬
    2,407元（即599226+103505+89676=792407）視為全部到期
    ，並應依系爭信用卡約定條款第15條第3項約定，給付被上
    訴人循環信用利息，其利息計算方式係將每筆得計入循環信
    用本金之帳款，自該筆帳款入帳日起，以年息20%計算至該
    筆帳款結清之日止。另依系爭信用卡約定條款第3條「正卡
    持有人或附卡持有人就各別使用信用卡所生應付帳款互負連
    帶清償責任」及上訴人附卡申請表格（下稱系爭附卡申請表
    格）所載聲明第2條「本人及附卡申請人同意主、附卡持卡
    人連帶負責該帳戶之基本信用卡／或所有附屬信用卡所負之
    一切帳款」約定，上訴人應與庚○○就上開債務負連帶清償
    責任。又庚○○已於96年6月13日死亡，其繼承人除丁○○
    辦理限定繼承外，其餘均拋棄繼承，爰依兩造間信用卡契約
    之法律關係，求為命丁○○應於繼承庚○○遺產之範圍內，
    與上訴人連帶給付被上訴人79萬2,407元，及其中70萬2,731
    元自97年5月6日起至清償日止，按年息20%計算利息之判決
    。被上訴人上開請求經原審判決勝訴，上訴人不服，提起上
    訴。並於本院聲明：上訴駁回（原審判決丁○○應給付部分
    ，未據丁○○上訴而告確定）。
三、上訴人則以：本件附卡申請表格僅屬契約之引誘，且上訴人
    並未在該申請表格內簽名，兩造間自無訂立信用卡附卡契約
    。縱兩造間成立該信用卡契約，惟係被上訴人以定型化契約
    所訂定，系爭信用卡約定條款第3條約定正、附卡持有人互
    負連帶清償責任，並未經個別磋商，且明顯不利於消費者，
    依消費者保護法之規定應屬無效；又系爭附卡申請表格所載
    聲明第2條約定，為印刷之極小字體，不易為上訴人所發現
    ，且違反誠信原則而顯失公平，依消費者保護法規定，亦屬
    無效。況且上訴人歷年來已由高雄市彰化銀行辛○分行個人
    帳戶匯款163萬4,727元至被上訴人帳戶供繳納系爭信用卡簽
    帳款項，惟上訴人僅以該附卡簽帳消費688,195元（即67330
    5+14891=688195），上訴人實未積欠被上訴人簽帳款等語，
    資為抗辯。並於本院聲明：(一)原判決不利於上訴人部分廢棄
    。(二)上開廢棄部分，被上訴人在第一審之訴駁回。
四、經查庚○○向被上訴人申領其本人之威士卡正卡（卡號：00
    00000000000000）、上訴人名義之附卡（卡號：0000000000
    000000）及丁○○名義之附卡，庚○○對被上訴人所負79萬
    2,407元之信用卡債務，係包括丁○○持有之附卡債務59萬9
    ,226元及上訴人持有之附卡債務10萬3,505元，暨迄至97年5
    月5日所生之利息及逾期滯納金8萬9,676元，而庚○○已於
    96年6月13日死亡，其繼承人除丁○○辦理限定繼承外，其
    餘均拋棄繼承，為兩造所不爭執，並有信用卡申請書、電腦
    帳務、戶籍謄本、臺灣高雄地方法院96年8月30日96年度繼
    字第2055號通知及96年10月15日96年度繼字第2456號民事裁
    定、各正附卡簽帳消費明細附卷可稽（見原審卷第5、6、7
    、16、20、21頁、本院卷第109-166頁），堪信為真實。
五、被上訴人主張上訴人依系爭信用卡約定條款第3條及附卡申
    請表格上訴人之聲明第2條約定，應對前開庚○○正卡、丁
    ○○附卡及其本人附卡所負之一切應付帳款負連帶清償之責
    ，則為上訴人所否認，並以前開情詞置辯。是本件爭點厥為
    ：(一)兩造間是否成立該附卡信用卡契約？(二)系爭信用卡約定
    條款第3條、系爭附卡申請表格所載聲明第2條約定，是否有
    效？爰分項析述如下：
六、兩造間是否成立系爭附卡信用卡契約部分：
    經查上訴人就其是否於系爭附卡申請表格之申請人欄位簽名
    ，於原審即反覆其詞（見原審卷第32頁反面、第39頁），經
    上訴後復自陳其於未成年之18歲時，有在上開申請表格內簽
    名等語（見本院卷第7頁），且上訴人復不否認其成年後曾
    多次持該附卡簽帳消費，並以其本人帳戶支付該簽帳款（見
    本院卷第184頁），是兩造間成立該附卡信用卡契約，實無
    疑義，上訴人事後恣意否認兩造間之契約關係，實不足取。
七、系爭信用卡約定條款第3條、系爭附卡申請表格所載聲明第2
    條約定，是否有效部分：
  (一)按定型化契約條款，乃指企業經營者為與不特定多數消費者
    訂立同類契約之用，所提出預先擬定之契約條款；而定型化
    契約，則指以企業經營者提出之定型化契約條款作為契約內
    容之全部或一部而訂定之契約，或謂依照當事人一方預定用
    於同類契約之條款而訂定之契約，消費者保護法第2條第7款
    、第9款，及民法第247條之1前段分別定有明文。又「定型
    化契約中之條款違反誠信原則，對消費者顯失公平者，無效
    。定型化契約中之條款有下列情形之一者，推定其顯失公平
    ：(1)違反平等互惠原則者。(2)條款與其所排除不予適用之任
    意規定之立法意旨顯相矛盾者。(3)契約之主要權利或義務，
    因受條款之限制，致契約之目的難以達成者。」消費者保護
    法第12條亦定有明文。而何謂違反平等互惠原則，同法施行
    細則第14條亦臚列下列4款供參考：(1)當事人間之給付顯不
    相當者。(2)消費者應負擔非其所能控制之危險者。(3)消費者
    違約時，應負擔顯不相當之賠償責任者。(4)其他顯有不利於
    消費者之情形者。再民法債編為防止經濟強者利用定型化契
    約手段濫用契約自由，及維護交易公平，於89年5月5日修訂
    施行之第247條之1亦規定下列各款之約定，按其情形顯失公
    平者，該部分約定無效：(1)免除或減輕預定契約條款之當事
    人之責任者。(2)加重他方當事人之責任者。(3)使他方當事人
    拋棄權利或限制其行使權利者。(4)其他於他方當事人有重大
    不利益者。
  (二)信用卡使用契約乃現代工商社會創新之新型態交易，銀行因
    考量此種交易之大量性，處理之經濟性，且為對不同之交易
    相對人適用相同之交易條件，因而預先擬定契約條文使用，
    自屬上開消費者保護法規定之定型化契約甚明。查系爭信用
    卡約定條款第3條約定「正卡持有人或附卡持有人就各別使
    用信用卡所生應付帳款互負連帶清償責任」（見原審卷第9
    頁）、系爭上訴人附卡申請表格聲明第2條約定「本人及附
    卡申請人同意主、附卡持卡人連帶負責該帳戶之基本信用卡
    ／或所有附屬信用卡所負之一切帳款」（見原審卷第6頁）
    ，乃被上訴人預先擬定與不特定多數消費者交易使用之條款
    ，屬定型化契約條款，參照前開說明，該項約定即應受前述
    有關定型化契約規範之約束。
  (三)信用卡乃一種塑膠貨幣（兼具授予信用助能），因持卡人使
    用現金消費不便，遂向銀行申請信用卡，約定持卡人憑卡於
    特約商店記帳消費後，委託銀行先為給付，持卡人再於約定
    期限內清償銀行代墊款項，此消費者與銀行間之法律關係乃
    屬委任契約與消費借貸之混合契約。而一般消費者向發卡銀
    行提出信用卡之使用申請後，銀行據以決定是否發卡之考量
    因素，於審核申請人之財產、收入、職業等信用狀況後，再
    決定准予核發信用卡與否，及准予之額度為何。信用卡之核
    發，其風險控制之本質係以申請人之個人信用狀況為據，本
    件依被上訴人所提庚○○前開正卡及以該正卡核發之全部附
    卡所有消費明細表所示，庚○○之正卡係於86年5月17日前
    即已核發，而上訴人之附卡則係於88年9月13日始申請，可
    知，信用卡之核發，並無另外要求正卡申請人須徵得「連帶
    保證人」或「附卡申請人」後方准予核發，是約定附卡持有
    人應與正卡持有人互負連帶清償之責，已有不妥。
  (四)又信用卡附卡之設計，乃因正卡持卡人之家屬、親友或員工
    ，或因係未成年人，或因沒有收入，或為公司公款支出記帳
    方便，遂由正卡持卡人代向銀行申請附卡使用，或由附卡持
    卡人經正卡持卡人同意後向銀行申請使用，經發卡銀行對正
    卡持卡人信用調查之結果，若認為正卡持卡人之財產狀況足
    以支付另筆附卡持卡人之消費帳款，因而同意核發之附屬信
    用卡。社會上常見申辦之情形有：父母為未成年兒女、配偶
    之一方為他方、成年子女為退休父母、其他親屬間、公司為
    員工申辦等情形，一般持卡人多將附卡申辦視為一種對親友
    的便利、贈與及愛心。附卡之最大特色，乃係從屬於正卡之
    下之附屬信用卡，此由銀行多把正附卡寄發於正卡申請人或
    持有人指定處所、附卡乃與正卡持有人共用同一消費信用額
    度、正卡若被銀行終止附卡亦不得繼續使用、正附卡之消費
    帳款均會算於正卡持卡人之每月帳單並寄交正卡持有人而由
    正卡持卡人統一繳納等情可參。就上開附卡申領使用之本質
    與目的而言，其精神乃正卡持卡人願意就其所同意申領附卡
    持卡使用人之消費款，共負連帶清償責任，即正卡持卡人係
    附卡記帳消費後向銀行支付墊款之保證人，而非附卡持卡人
    係正卡持卡人或其他附卡持有人消費金額之保證人，方符合
    消費者訂立契約之真意。正、附卡持卡人之責任，乃附卡持
    卡人僅須對於「自己」之消費帳款負清償責任，正卡持卡人
    方才對於「正、附卡」之消費金額負連帶清償責任始符合一
    般社會大眾對附卡之預期。惟系爭信用卡約定條款第3條及
    系爭上訴人附卡申請表格聲明第2條約定附卡持卡人亦須就
    正卡人及其他附卡人之消費負連帶清償責任，顯然已逾一般
    消費者對於申辦附卡使用所得預見之風險，並加重附卡持卡
    人之責任，實有違消費者申請附卡使用之目的，亦有背誠信
    原則而顯失公平。
  (五)又信用卡使用契約乃屬委任契約及消費借貸之混合契約，發
    卡銀行之主要給付義務乃提供信用卡供持卡人使用，並受任
    代為清償記帳消費款，附隨義務則有提供道路救援、旅遊平
    安險、消費折扣等服務；持卡人之對待給付義務則為給付委
    任報酬（例如年費），或間接支付（即持卡人簽帳消費之特
    約商店或聯合信用卡中心應將刷卡金額之一定比率交發卡銀
    行）「手續費」，並於約定期限清償墊款，若未依約履行，
    則需負擔循環信用利息、違約金等，此種依債務本旨而生之
    契約義務乃屬相當對等。故消費者若申請為一般持卡使用人
    ，僅須負擔前揭義務已足，惟若申請為附卡，如上所述，因
    正卡及所有附卡之消費帳單係併列於正卡持卡人帳單，並寄
    發予正卡持卡人，每位附卡持卡人並未接受帳單，無從按月
    知悉正卡持卡人及其他附卡人所生帳款若干，亦無法預知正
    卡持卡人或其他附卡持卡人將來之消費金額，或限制正卡持
    卡人或其他附卡持卡人之消費金額，尤其，如正卡持卡人每
    月僅繳納最低應繳金額時，正卡持卡人會被課以高額之循環
    利息再滾入消費帳款中不斷累積，此時顯非每位附卡持卡人
    所能預見及控制。準此，即生附卡持卡人應負擔非其所得控
    制之高風險或連帶清償風險，然銀行對於附卡持有人之主要
    給付義務並未同時增加或改變，顯然銀行之給付與附卡持有
    人之給付義務並不相當，亦有違反平等互惠之原則。
  (六)綜上，系爭信用卡約定條款第3條及系爭上訴人附卡申請表
    格聲明第2條有關附卡持有人須就正卡持有人及其他附卡持
    有人所負之一切帳款負連帶清償責任之約定，有違誠信原則
    ，且不當加重附卡持有人之責任，對附卡持有人之消費者（
    即上訴人）顯失公平，應認該部分約定無效，上訴人應無庸
    就正卡持有人及其他附卡持有人之消費金額負連帶清償之責
    。
八、依前所述，上訴人僅須就其本人之附卡簽帳消費金額負清償
    之責，而上訴人主張依被上訴人所提出之消費明細表所載，
    其本人自始以該附卡簽帳消費金額，包括被上訴人本件請求
    之10萬3,505元在內，共計68萬8,195元，惟其歷年來已由高
    雄市彰化銀行辛○分行個人帳戶匯款163萬4,727元至被上訴
    人帳戶供繳納系爭信用卡簽帳款乙情，為被上訴人所不爭執
    ，則上訴人已繳納之金額顯已逾其本人自始以該附卡簽帳消
    費之金額及其所衍生之利息、違約金、手續費等（上訴人之
    系爭附卡消費金額68萬8,195元，加上庚○○之正卡及以該
    正卡核發之所有附卡自始消費款項所生算至96年10月31日之
    利息88萬7,730元、違約金5,000元、手續費1萬3,292元〈見
    本院卷第162頁〉，及自96年11月1日至97年5月5日之利息、
    逾期滯納金8萬9,676元，共計168萬3,893元〈計算式為：68
    8195+887730+5000+13292+89 676=0000000〉，雖略高於上
    訴人歷年來其本人所繳納之163萬4,727元，然上訴人個人之
    消費總額68萬8,195元占庚○○所有正、附卡消費總額790萬
    6,092元〈見本院卷第162頁〉不及10分之1，上訴人所繳納
    之款項顯然足以支付其個人簽帳消費款及所衍生之利息等相
    關費用）。至被上訴人其餘請求之金額係丁○○之簽帳款59
    萬9,226元及其利息、逾期滯納金，核屬其他附卡持有人消
    費之金額，揆諸上開說明，上訴人就該金額並無給付之義務
    。
十、綜上所述，被上訴人依系爭信用卡約定條款第3條及系爭附
    卡申請表格所載聲明第2條約定，請求上訴人應與丁○○於
    繼承庚○○遺產之範圍內，連帶給付被上訴人79萬2,407元
    ，及其中70萬2,731元自97年5月6日起至清償日止，按年息
    20% 計算之利息部分，為無理由，應予駁回。原審就上開不
    應准許部分判命上訴人給付，自有未洽。上訴意旨指摘原判
    決此部分不當，求予廢棄改判，為有理由。自應由本院予以
    廢棄改判如主文第2項所示。
十一、兩造其餘主張陳述及所提之證據，經本院審酌後，認均不足
    以影響本判決之結果，均不逐一再予論述，附此敘明。
十二、據上論結，本件上訴為有理由，依民事訴訟法第450條、第
    78條，判決如主文。
中    華    民    國    99    年    1     月    6     日
                    民事第十二庭
                        審判長法  官  陳駿璧
                              法  官  陳邦豪
                              法  官  李媛媛
正本係照原本作成。
不得上訴。
中    華    民    國    99    年    1     月    7     日
                              書記官  李華安


司法院資訊處製作；財團法人民間司法改革基金會備份。
